【裁判字號】    97,簡上,261
【裁判日期】    980403
【裁判案由】    所有權移轉登記 等
【裁判全文】
臺灣高雄地方法院民事判決             97年度簡上字第261號
上  訴  人  丙○○
訴訟代理人  徐豐益律師
複代理人    丁○○
被上訴人    甲○○
兼法定代理  乙○○
人
共      同
訴訟代理人  王仁聰律師
上列當事人間返還不當得利事件，上訴人對於民國97年7 月24日
本院高雄簡易庭96年度雄簡字第8174號第一審判決提起上訴，本
院於民國98年3 月19日言詞辯論終結，判決如下：
    主  文
上訴駁回。
第二審訴訟費用由上訴人負擔。
    事實及理由
一、上訴人主張：門牌號碼高雄市前金區○○○路200 號即中華
    新都大樓之地下室編號26號平面停車位1 個（高雄市○○區
    ○○段9688建號，應有部分35/10,000 ，下稱系爭停車位）
    原係伊所有，經伊於民國86年2 月12日出售予被上訴人之被
    繼承人即訴外人康明銓，並辦理所有權移轉登記完畢。嗣康
    明銓於93年5 月間向伊表示，因罹患癌症不欲繼續擁有系爭
    停車位，並將系爭停車位證明書及本票退還予伊，詎康明銓
    於辦理所有權移轉登記前之93年11月5 日過世，系爭停車位
    由被上訴人共同繼承，權利範圍各1/2 ，為此乃依所有物返
    還請求權之法律關係，訴請判令：被上訴人應將坐落高雄市
    前金區○○段9688建號應有部分35/10,000 ，權利範圍各
    1/2 所有權移轉登記與上訴人，並將系爭停車位交付與上訴
    人，如上訴人受領不能，爰依不當得利之法律關係，請求被
    上訴人應給付新台幣（下同）46萬元，並自準備書狀送達之
    翌日起至清償日止，按年息百分之5 計算之利息。
二、被上訴人則以：伊等之被繼承人即訴外人康明銓於生前透過
    房屋仲介商即訴外人陳詠芯（原名陳美珍）購入中華新都地
    下室編號24號之機械停車位1 個，並辦妥共用部分9688建號
    應有部分35/10,000 之所有權移轉登記，伊從未購買或使用
    系爭停車位，上訴人主張並非真實，又上訴人前曾以系爭停
    車位業已出售予訴外人陳美珠，而由訴外人陳美珠對伊提起
    訴訟請求返還系爭車位，該訴訟業經鈞院95年度雄簡字第97
    01號判伊勝訴確定，今上訴人既聲稱重新自訴外人陳美珠處
    受讓系爭車位，其自屬訴外人陳美珠之繼受人，應為前開確
    定判決之既判力所及，上訴人再行起訴顯已違反一事不再理
    ，爰聲明求為判決上訴人之訴駁回。
三、原審經審理結果，駁回上訴人之請求。上訴人不服提起上訴
    ，並於本院聲明：(一)原判決廢棄。(二)被上訴人應給付上訴人
    46萬元，及自準備書狀送達之翌日起至清償日止，按年息百
    分之5 計算之利息。被上訴人則答辯聲明：上訴駁回（原判
    決關於駁回上訴人就上開被上訴人應將坐落高雄市○○區○
    ○段9688建號應有部分35/10,000 ，權利範圍各1/2 所有權
    移轉登記與上訴人，並將系爭停車位交付與上訴人請求部分
    ，原據上訴人聲明不服而一併提起上訴，嗣上訴人於本院審
    理中已就此部分撤回上訴而告確定在案）。
四、兩造爭執及不爭執事項：
  (一)不爭執部分：
  1.訴外人陶顏朱雀於92年5 月14日經本院民事執行處（91年度
    執字第30852 號）拍賣而買受上訴人所有坐落高雄市○○區
    ○○段668-12號土地（應有部分169/10,000），及其地上建
    物門牌號碼高雄市前金區○○○路200 號12樓之3 （建號96
    87，面積95.32 平方公尺），暨共同使用部分（建號9688，
    總面積1451.96 平方公尺，應有部分186/10, 000） 之房地
    ，嗣92年6 月13日陶顏朱雀將上開房地出售予訴外人黃春穎
    。
  2.被上訴人因繼承康明銓而取得之建物為同上大樓土地部分所
    有權為156/10,000，區分所有權之建物面積為95.32 平方公
    尺（建號9652號，門牌號碼為高雄市前金區○○○路200 號
    6 樓之3） ，共同使用部分（建號9688，總面積1451.96 平
    方公尺，應有部分181/10,000），使用之停車位為地下一樓
    編號24之機械停車位1 個。
  3.上訴人前於台灣高等法院高雄分院94年度上易字第7 號訴外
    人黃春穎起訴請求返還系爭車位事件審理中聲請參加訴訟，
    並經裁定駁回確定在案。
  4.上訴人前於95年10月30日將系爭停車位以38萬元出售予訴外
    人陳美珠，並將其對於被上訴人之請求權讓與陳美珠，後陳
    美珠起訴請求被上訴人返還系爭車位，經本院95年度雄簡字
    第9701號判決敗訴確定，上訴人有自陳美珠處再轉讓取得第
    26號停車證。
  5.上訴人僅有1 個停車位。
  (二)爭執部分：
  1.本件有無違反一事不再理之規定？
  2.上訴人所出售予被上訴人之停車位究為編號第24號之機械停
    車位或編號第26號之平面車位？
  3.原告主張依不當得利之法律關係，請求被上訴人返還相當於
    系爭停車位價金之不當得利，有無理由？
五、得心證之理由：
  (一)本件有無違反一事不再理之規定？
  1.按民事訴訟法上所謂一事不再理之原則，乃指同一事件已有
    確定之終局判決者而言。其所謂同一事件，必同一當事人就
    同一法律關係而為同一之請求，若此三者有一不同，即不得
    謂為同一事件，自不受確定判決之拘束（最高法院19年上字
    第278 號判例參照）。又民事訴訟法第400 條第1 項規定確
    定判決之既判力，惟於判決主文所判斷之訴訟標的，始可發
    生。若訴訟標的以外之事項，縱令與為訴訟標的之法律關係
    有影響，因而於判決理由中對之有所判斷，除同條第2 項所
    定情形外，尚不能因該判決已經確定而認此項判斷有既判力
    （最高法院73年台上字第3292號判例參照）；訴訟標的於確
    定之終局判決中經裁判者，依民事訴訟法第399 條（現行法
    第400 條）第1 項規定，當事人固不得就該法律關係更行起
    訴，惟此係指確定終局判決所裁判之訴訟標的，與更行起訴
    之法律關係相同者而言，若更行起訴之法律關係，與確定判
    決所裁判之訴訟標的，僅有因果關係，則二者並非相同，即
    無該條項之適用（最高法院51年台上字第1041號判例參照）
    。
  2.經查，訴外人陳美珠前於本院95年度雄簡字9701號返還停車
    位等事件中，主張自上訴人受讓系爭停車位及對於被上訴人
    之請求權，而起訴請求被上訴人將坐落高雄市○○區○○段
    9688建號應有部分35/10,000 ，權利範圍各1/2 所有權移轉
    登記與陳美珠，其訴訟標的係基於繼受上訴人之權利所生之
    所有物返還請求權，此有本院95年度雄簡字9701號民事判決
    在卷可按；本件訴訟標的則係上訴人重行自陳美珠受讓系爭
    停車位，惟因上訴人已不具中華新都大樓區分所有權人之身
    份，無法受領系爭停車位所有權之移轉登記，而依不當得利
    之法律關係為請求，二者之法律關係不同，自非同一事件，
    而無被上訴人所指違反一事不再理原則之情形。
  (二)上訴人所出售予康明銓之停車位究為編號第24號之機械停車
    位或編號第26號之平面車位？
  1.按除別有規定外，確定之終局判決就經裁判之訴訟標的，有
    既判力，民事訴訟法第400 條第1 項定有明文；又為訴訟標
    的之法律關係，於確定之終局判決中已經裁判者，就該法律
    關係即有既判力，當事人雖僅於新訴訟用作攻擊防禦方法，
    法院亦不得為反於確定判決意旨之裁判（最高法院30年上字
    第8 號判例可資參照）。故確定判決所生之既判力，除使當
    事人就確定終局判決經裁判之訴訟標的法律關係，不得更行
    起訴或為相反之主張外，法院亦不得為與確定判決意旨相反
    之裁判，始能避免同一紛爭再燃，以保護權利，維持法之安
    定及私法秩序，達成裁判之強制性、終局性解決紛爭之目的
    。申言之，法院於將抽象之法律條文，經由認事用法之職權
    行使，以判決形式適用於具體個案所確定之權利義務關係，
    乃當事人間就該事件訴訟標的之具體規範，對於雙方當事人
    及法院均具有拘束力，當事人間之權利義務關係因而調整，
    不容當事人再為相反之爭執，法院更應將之作為「當事人間
    之法」而適用於該當事人間之後續訴訟。
  2.經查，訴外人陳美珠前於本院95年度雄簡字9701號返還停車
    位等事件中，主張自上訴人受讓系爭停車位及依買賣關係對
    於被上訴人之請求權，本於繼受上訴人之權利所生之所有物
    返還請求權，起訴請求被上訴人將坐落高雄市○○區○○段
    9688建號應有部分35/10,000 ，權利範圍各1/2 所有權移轉
    登記與陳美珠，而經本院於96年2 月8 日以95年度雄簡字第
    9701號民事判決，認定上訴人所出售予康明銓並辦妥所有權
    移轉登記暨交付之停車位為編號第24號之機械停車位，並非
    系爭停車位，而駁回其訴之事實，為兩造所不爭執，並經本
    院依職權調取上開民事事件卷宗查核屬實，則上訴人既係於
    上開民事判決確定後，再自陳美珠繼受系爭停車位（包括系
    爭停車位之返還請求權），並自承其於原審本於系爭停車位
    之所有物返還請求權，請求被上訴人將系爭停車位持分移轉
    予上訴人部分，與本院95年度雄簡字第9701號民事事件，係
    屬同一事件等情，而撤回此部分之上訴（本院卷第69頁），
    則依前揭說明，上訴人於本件訴訟中自不再為與該確定判決
    相反之主張。是上訴人主張其所出售予康明銓之停車位乃為
    系爭編號第26號之平面車位，而非編號第24號之機械停車位
    云云，即非可採。
  (三)原告主張依不當得利之法律關係，請求被上訴人返還相當於
    系爭停車位價金之不當得利，有無理由？
    承前所述，上訴人所出售予康明銓並辦妥所有權移轉登記暨
    交付之停車位既為編號第24號之機械停車位，而非系爭編號
    第26號之停車位，既已業經前開判決確定，則原告主張因其
    已喪失中華新都大樓區分所有權人之身份，無法受領被告所
    為系爭編號第26號停車位所有權之移轉登記，而依不當得利
    之法律關係，請求被告給付相當於系爭停車位價金46萬元之
    不當得利，即屬無據。
六、從而，上訴人本於不當得利之法律關係，請求被上訴人給付
    46萬元，及自準備書狀送達之翌日起至清償日止，按年息百
    分之5 計算之利息，為無理由，應予駁回。原審判決駁回上
    訴人此部分之請求，於法並無不合。上訴意旨指摘原判決不
    當，求予廢棄改判，為無理由，應予駁回。
七、本件事證已臻明確，兩造其餘攻擊防禦方法及舉證，核於判
    決結果不生影響，爰不一一論斷，附此敘明。
八、據上論結，本件上訴為無理由，依民事訴訟法第463 條、第
    436 條之1 第3 項、第449 條第1 項、第78條，判決如主文
    。
中    華    民    國    98    年    4     月    3     日
                  民事第三庭   審判長法  官  朱玲瑤
                                     法  官  李嘉益
                                     法  官  劉惠娟
以上正本證明與原本無異。
本判決不得上訴。
中    華    民    國    98    年    4    月    3      日
                                     書記官  王高山


司法院資訊處製作；財團法人民間司法改革基金會備份。
